【裁判字號】    98,上易,2103
【裁判日期】    981230
【裁判案由】    妨害名譽
【裁判全文】
臺灣高等法院刑事判決                98年度上易字第2103號
上  訴  人  臺灣臺北地方法院檢察署檢察官
上  訴  人
即  被  告  乙○○
選任辯護人  潘秀華律師
上列上訴人因被告妨害名譽案件，不服臺灣臺北地方法院98年度
易字第1743號，中華民國98年7 月31日第一審判決（起訴案號：
臺灣臺北地方法院檢察署98年度偵字第9404號），提起上訴，本
院判決如下：
    主  文
原判決撤銷。
乙○○犯散布文字誹謗罪，處有期徒刑肆月，如易科罰金，以新
台幣壹仟元折算壹日。
    事  實
一、乙○○因甲○○前向臺灣新竹地方法院檢察署告訴其配偶楊
    雙彰與乙○○之姊邱惠雯通姦、相姦案件（業經臺灣新竹地
    方法院於民國98年6 月5日以97年度易字第792號判決無罪）
    ，乙○○因而心生不滿，竟基於意圖散布於眾之犯意，於附
    表所示之時間，在其位於臺北市○○○路○段1號研一舍居處
    ，利用電腦網際網路連網至壹蘋果網路討論區，以「阿奇」
    、「威X盟」、「達達」等暱稱，接續6次發表如附表所示「
    誰知妓者是否有收取額外費用做為刊登報酬，或是為了充版
    面胡謅一通？」、「林老師（即甲○○）出國後才生小孩？
    （跟誰）」等內容，指摘傳述甲○○以金錢收買蘋果日報記
    者、甲○○不貞、其幼子血統可疑等節，足以貶抑甲○○及
    其幼子之人格、名譽，嗣為甲○○察覺而報警循線查知上情
    。
二、案經甲○○訴由新竹市警察局第三分局報告新竹地方法院檢
    察署呈請臺灣高等法院檢察署檢察長令轉臺灣臺北地方法院
    檢察署檢察官偵查起訴。
    理  由
一、按刑事訴訟法有關傳聞法則及例外規定（第159條至159條之
    5），如條文已明定得為證據者（如第159條之1第1項），或
    依規定原則上有證據能力（如第159條之1第2項）， 但當事
    人未抗辯其有例外否定證據能力情形者，即無庸就其如何具
    有證據能力而為說明。又本院認定事實所引用之被告以外之
    人於審判外陳述，包括人證及文書證據等，並無證據證明係
    公務員違背法定程序所取得，而檢察官、被告及選任辯護人
    於本院準備程序對本院所引用之相關卷證，就證據能力均表
    示同意或不爭執（見本院98年9月24日準備程序筆錄第3頁）
    ，迄至言詞辯論終結前亦未再聲明異議。又該等證據，亦無
    刑事訴訟法第159條之4之顯有不可信之情況與不得作為證據
    之情形。本院審酌上開證據資料製作時之情況，尚無違法不
    當及證明力明顯過低之瑕疵，亦認為以之作為證據應屬適當
    ，是依刑事訴訟法第159條至第159條之5 規定，所引用之前
    開人證及文書證據，均有證據能力。
二、訊據被告乙○○固不否認有於附表所示之時間、地點，以不
    同暱稱之方式於網路發表如附表所示之文章內容，惟辯稱：
    保障言論自由為大法官釋字第509 號解釋之意旨、其係依個
    人價值判斷提出主觀且與事實有關連之意見或評論留言回應
    ，縱令被批評者感到不快，亦為法所容許、且依網路發展及
    網友之回應可知，未因其留言對告訴人名譽有任何損害云云
    。惟查：
  (一)被告於附表所示之時間，在其位於臺北市○○○路○段1號研
    一舍居處、利用電腦網際網路連結至壹蘋果網路討論區，以
    「阿奇」、「威X盟」、「達達」 等暱稱所發表如附表所示
    之文章內容等情，業據證人即告訴人甲○○之指訴可稽，並
    有英屬維京群島商壹傳媒互動有限公司台灣分公司97年9 月
    11日97壹互文字第0008號函、國立臺灣大學97年11月5 日校
    計資字第0970045253號函、被告於上揭行為時間在壹蘋果網
    路討論區所發表文章內容列印資料等在卷足憑，堪信為真實
    。
  (二)按刑法對於破壞他人名譽（死人除外）之行為，規定有普通
    誹謗罪（第310條第1項）與加重誹謗罪（第310條第2項）2
    種犯罪類型；復為調和憲法所保障之言論自由，一旦行為人
    所為之行為該當上述2種類型誹謗罪構成要件時，另定有5種
    阻卻違法之事由。其中涉及論述他人事物且與本案有關之阻
    卻違法事由有：第310條第3項「對於所誹謗之事，能證明其
    為真實者，不罰。但涉於私德而與公共利益無關者，不在此
    限」、第311條第3款「以善意發表言論，而有左列情形之一
    者，不罰：三、對於可受公評之事，而為適當之評論者」2
    種。該2 種阻卻違法事由之差異，前者係對於「事實陳述」
    之阻卻違法，後者則係針對「評論」所為之規定；惟無論前
    後者何種規定，行為人所為之事實陳述、評論、或者夾議夾
    敘，至少須與公共利益（可受公評）有關，始有阻卻其構成
    要件行為違法性之可能。據此觀司法院大法官會議釋字第50
    9 號解釋「言論自由為人民之基本權利，憲法第11條有明文
    保障，國家應給予最大限度之維護，俾其實現自我、溝通意
    見、追求真理及監督各種政治或社會活動之功能得以發揮。
    惟為兼顧對個人名譽、隱私及公共利益之保護，法律尚非不
    得對言論自由依其傳播方式為合理之限制。刑法第310條第1
    項及第2 項誹謗罪即係保護個人法益而設，為防止妨礙他人
    之自由權利所必要，符合憲法第23條規定之意旨。至刑法同
    條第3 項前段以對誹謗之事，能證明其為真實者不罰，係針
    對言論內容與事實相符者之保障，並藉以限定刑罰權之範圍
    ，非謂指摘或傳述誹謗事項之行為人，必須自行證明其言論
    內容確屬真實，始能免於刑責，惟行為人雖不能證明言論內
    容為真實，但依其所提證據資料，認為行為人有相當理由確
    信其為真實者，即不能以誹謗罪之刑責相繩，亦不得以此項
    規定而免除檢察官或自訴人於訴訟程序中，依法應負行為人
    故意毀損他人名譽之舉證責任，或法院發現其為真實之義務
    。就此而言，刑法第310條第3項與憲法保障言論自由之旨趣
    並無牴觸」，該號解釋前段主要在說明刑法第310條第1項、
    第2 項之誹謗罪規定並未違憲，係為調和言論自由與個人法
    益而設，換言之，言論自由仍應受法律約束；後段則針對刑
    法第310條第3項前段，有關行為人所為「事實陳述」能否阻
    卻其構成誹謗要件行為違法性之規定為違憲審查。雖該第50
    9號解釋就刑法第310條第3 項前段規定補充以：非謂行為人
    必須自行證明真實、行為人雖不能證明真實，但行為人有相
    當理由確信其為真實，即不能以誹謗罪之刑責相繩、亦不得
    免除檢察官或自訴人應負之舉證責任、或法院發現其為真實
    之義務（節略），透過刑事訴訟程序中舉證責任之轉換，間
    接擴大行為人免責範圍；然而並未同時對同條項但書有所解
    釋，是故如若行為人所為之「事實陳述」或者「評論」（評
    論非第509號解釋範圍）， 完全無關於「公共利益」、或者
    非可受「公評」之事項者，自不能援引該第509 號解釋阻卻
    行為人誹謗構成要件行為之違法性。經查：
  1.被告在其位於臺北市○○○路○段1號研一舍居處，利用電腦
    網際網路連網至壹蘋果網路討論區發表文章之行為，係以電
    磁紀錄藉電腦之處理顯示符號表示用意於網路討論網站已如
    上段所述，復因其發表文章於壹蘋果網路討論區，足供不特
    定人得以隨時觀覽而散布於眾，符合指摘或傳述之行為類型
    。其次，網路討論區無論有無限制會員上線，均屬一般不特
    定人（會員）得隨時上線觀覽之狀態；故於網路討論區發表
    文章，即有不特定人均得觀覽之認知，被告發表文章於壹蘋
    果網路討論區，自有供不特定人觀覽之散布於眾的意圖（目
    的）。再者，被告以夾議夾敘之方式分別於：97年5月16
    日4時5分15秒匿名阿奇發表「誰知妓者是否有收取額外費用
    做為刊登報酬，或是為了充版面胡謅一通？」；97年6 月
    13日6時49分49秒匿名威X盟發表「聽說信件作者是大楊的老
    婆，難怪跟林老師說的如出一轍，科科，而且轉寄很多人，
    聽說幾十位，還不只一次喔，好像公司跟大楊熟稔的人都有
    收到，可能是驚人不知吧…現在回想起來還蠻好笑的，男人
    如果遇到那種會在背後桶你的妻子，一百個都不夠死」；
    97年6月14日2時52分24秒匿名達達發表「林老師出國後才生
    小孩？（跟誰）」； 97年6月15日2時8分29秒匿名達達發
    表「倘若投資客或者林老師方面可恣意控制版工禁止不同面
    向的言論（非不雅辭彙部分），那有關林老師不可告人處應
    該不少」；97年6月16日15時17分10秒匿名達達發表 「請
    自稱是林老師多年密友的人自重，不要隨意的說他人是野種
    ！（難道是林老師跟野獸生的？這樣不好）」；97年6 月
    22日3時9分26秒匿名達達發表「此外倘若林老師週遭的密友
    都是習於以辱人侮人為樂，那麼對於甲○○的德性則需重新
    思囉」等內容，暗指告訴人不貞、其幼子血統可疑、習慣暗
    箭傷人、德性不堪、以金錢收買記者。凡此種種，均足以貶
    抑告訴人及其子女之人格、名譽；何況，被告指摘、傳述之
    事項所涉均屬他人私德，全與公共利益無關，更非可受公評
    之事項。
  2.被告雖辯稱：其並無誹謗故意、保障言論自由為大法官
    釋字第509 號解釋之意旨、其係依個人價值判斷提出主觀
    且與事實有關連之意見或評論留言回應，縱令被批評者感到
    不快，亦為法所容許、依網路發展及網友之回應可知，未
    因其留言對告訴人名譽有任何損害等語。惟：所謂犯罪之
    故意，依刑法第13條規定係指行為人對於構成犯罪之「事實
    」，明知並有意使其發生（積極希望）、或其發生不違背行
    為人本意（消極容認）而言；被告明知在壹蘋果網路討論區
    上線發表文章足供不特定人觀覽、仍發表其所自認且不爭執
    之上列文章內容（以文字散布），發表之內容復暗指告訴人
    不貞、其幼子血統可疑、習慣暗箭傷人、德性不堪、以金錢
    收買記者等（足以毀損他人名譽之事），則被告對於加重誹
    謗罪所有相當於客觀構成要件要素之事實，不僅認識（散布
    於眾之意圖屬主觀要素，不在故意之認識範圍）、亦具備縱
    非積極希望亦有消極容認其發生之心理事實狀態，完全符合
    刑法所規定故意之結構，被告於本案具備誹謗故意，毫無疑
    義，其所辯不足採信。被告及其辯護人援引大法官釋字第
    509 號解釋，作為萬一法院審判認定被告所為該當誹謗罪構
    成要件時阻卻違法性之主張；然而大法官釋字第509 號解釋
    主旨在闡述刑法誹謗犯罪規定並未違憲（憲法雖保障人民言
    論自由，仍應受法律約束）、以及行為人所為「事實陳述」
    如何證明為真實之實體及程序上之範疇已如上述，對於行為
    人如為與公共利益無關之「事實陳述」及非可受公評之「評
    論」時，因非該號大法官解釋主旨範圍，自不能比附援引。
    是故被告於本案以夾議夾敘之方式，以文字散布有關告訴人
    與公共利益無關且涉私德及非可受公評之事項，即非該號大
    法官解釋得以阻卻誹謗罪違法性之受憲法保障言論自由範圍
    ，被告所辯仍不足採。據此，被告所為本案犯行，既不在
    憲法保障言論自由範圍而仍應受刑法誹謗罪規範，則其主張
    係依個人價值判斷提出令被批評者感到不快之主觀且與事實
    有關連之意見或評論留言回應，即非法所容許，被告之辯解
    亦不足採。被告雖稱依網路發展及網友之回應可知，未因
    其留言對告訴人名譽有任何損害；然刑法誹謗罪並未規定行
    為人以文字散布之事必須已經造成損害他人名譽之實害結果
    ，僅需「足生」損害之危險狀態產生即為已足。綜觀被告所
    為上列在網路討論區發表之內容，即便依網路發展及參與討
    論之其他上線網友回應內容無法認定已造成告訴人名譽之損
    害，亦不能因此推認不會造成告訴人名譽損害；暫不論告訴
    人因獲知被告所為言論而認定已造成其名譽損害進而提起本
    件誹謗告訴之「主觀」標準，縱本院依現今時空社會多數正
    常平均人之「客觀」標準，一般女性民眾及有女性親友之男
    性民眾，獲知有人以與被告所發表相同之文章內容論述自己
    或其女性親友，絕大部分將認定造成名譽受損，此即為「足
    生」損害之客觀標準，被告就此所為之抗辯仍不足採信。綜
    合上述，被告利用電腦網際網路連網至壹蘋果網路討論區，
    以文字敘述之方式散布僅屬他人私德且與公共利益無關兼非
    可受公評，而暗指告訴人不貞、其幼子血統可疑、習慣暗箭
    傷人、德性不堪、以金錢收買記者等事，誹謗甲○○及其幼
    子且足生甲○○及其幼子名譽之損害，事證明確，被告犯行
    已堪認定，應依法論科。
三、按名譽係指個人人格在社會生活上所受之評價，為個人在社
    會活動中之一種重要之生活利益，為使個人名譽不受他人無
    端之破壞，因之刑法乃設專章加以保護。行為人意圖散佈於
    眾，而指摘或傳述足以毀損他人名譽之事者，構成刑法第31
    0條第1項之普通誹謗罪；行為人以散布文字或圖畫之方法而
    犯普通誹謗罪者，構成同條第2 項之加重誹謗罪。而刑法第
    310條第2項之散布文字誹謗罪，其所謂之「散布」，係指散
    播傳布於不特定人或多數人，使大眾得知悉其內容者而言。
    因之，倘行為人基於單一之決意，在極短時間內，對於同一
    被害人先後有多次散布文字予以誹謗之行為，應認係單一犯
    罪行為之接續進行而侵害同一法益，僅成立單純一罪（最高
    法院96年度台上字第6101號判決意旨參照）。本件被告意圖
    散布於眾，先後散發如附表所示指摘足以毀損告訴人名譽之
    文字內容，核被告所為，係犯刑法第310條第2項之加重誹謗
    罪。原審固以刑法條文將「文字」與「電磁紀錄」做不同涵
    義之解釋、誹謗罪立法時空先後、及刑法諸多適用原則等為
    由，認行為人係透過電磁紀錄藉電腦之處理顯示符號表示用
    意於網路討論網站供不特定人得以觀覽之行為，仍屬刑法第
    310條第1項普通誹謗罪之「指摘或傳述」，而論以普通誹謗
    罪，惟細繹刑法加重誹謗罪加重處罰之立法理由，乃衡量文
    字、圖畫之散布較普通誹謗罪之口頭上指摘或傳述，傳播範
    圍較廣、持續性較久遠、所造成之危害顯然較重所致；而電
    磁紀錄僅是表現文字之方法、工具之一種，與傳單、報章等
    亦僅係表現文字之媒介，呈現文字態樣並無二致，猶有甚者
    乃電磁紀錄方式呈現文字散布之程度無遠弗屆，危害法益之
    程度更深更廣，應論以加重誹謗罪始為適當。被告如附表編
    號3、5之所為，係以一行為誹謗甲○○及其幼子，為同種想
    像競合犯，各從重論以一罪。又按如數行為於同時同地或密
    切接近之時地實施，侵害同一之法益，各行為之獨立性極為
    薄弱，依一般社會健全觀念，在時間差距上，難以強行分開
    ，在刑法評價上，以視為數個舉動之接續施行，合為包括之
    一行為予以評價，較為合理，則屬接續犯，而為包括之一罪
    （參最高法院86年度台上字第3295號判例）。被告於原審審
    理時供稱：伊每次留言，都是因為看到討論區內版友文章，
    心理不舒服而回應，除這次外，伊不曾參與過其他網路上之
    留言等語（見原審卷第38頁），再佐以被告回應之文章內容
    ，均張貼在同一網絡討論區，多涉及告訴人不貞、德性不堪
    之事項，則被告係基於同一個損害告訴人甲○○名譽之目的
    ，接續於網絡討論區上張貼有損告訴人名譽之6 篇文章，顯
    係基於單一之決意接續進行，在犯罪完畢以前，其各個舉動
    縱令已與該罪之構成要件相符，但被告在主觀上，各個舉動
    不過為其犯罪行為之一部分，在刑法評價上，應視為數個舉
    動之接續施行，屬接續犯，為包括的一罪，應論以一個加重
    誹謗罪即足。
四、原審以被告犯罪事證明確，予以論罪科刑，固非無見。惟(一)
    原判決認被告所為網路留言內容係屬電磁紀錄，不該當以文
    字散布之構成要件，而論以刑法第310條第1項普通誹謗罪，
    法律見解容有未當；(二)原判決以被告所為6 次誹謗犯行，犯
    意個別、行為互異，而論以數罪，非無違誤。檢察官以被告
    散布之內容雖係透過電腦所為之電磁紀錄，然其呈現之態樣
    即為文字，並不因係透過電腦處理而失其文字之型態，而認
    被告應係犯刑法加重誹謗罪為由，提起上訴，為有理由。被
    告以其所為6 次之文章內容，均係針對同一事件、基於同一
    意思而為之，應論以接續犯，提起上訴，為有理由；就其所
    辯無誹謗之犯意等，否認犯罪，為無理由。惟原判決既有前
    揭可議，自無可維持，應由本院撤銷改判。爰審酌被告之素
    行良好、智識程度、犯罪之動機、目的、手段，任意於公開
    網路以負面評價之文字具體指摘、惡意攻訐告訴人，使用不
    同匿名、次數非少，嚴重打擊告訴人之名譽，且犯後未見具
    體悔過之表現，兼衡告訴人所受名譽損害之程度等一切情狀
    ，量處有期徒刑4 月，併諭知易科罰金折算之標準。
五、至於檢察官上訴書附表編號7、8雖記載被告另於97年8月5
    日下午11時17分30秒，使用匿名「虎爺」，發表「說你有妄
    想症又不願意承認，倘若你是甲○○，那就真…中華大學怎
    會聘任這般教師，言行舉止丟人現眼…」；復於97年8月6
    日上午1 時11分28秒，以匿名「笑點王」發表「真期待中華
    大學應外系講師甲○○會不會告，怎麼告，真這麼喜歡告人
    上法庭…正常人會這麼有笑點?哈哈」 等文字，足以貶抑告
    訴人甲○○之名譽等語。經查：被告上開行為時間已在97年
    8 月間而與本院認定被告誹謗罪行之時間在97年5、6月間相
    隔月餘致欠缺時間密接性外，且徵諸被告上開文字尚非具體
    指摘足以毀損告訴人名譽之事，與誹謗罪構成要件有間，縱
    屬有罪，亦與本院認定被告6 次誹謗犯行屬不同案件，並非
    檢察官主張之接續犯同一案件關係。基於刑事訴訟法第268
    條「法院不得就未經起訴之犯罪審判」之「不告不理原則」
    規定，檢察官既非以另行起訴或追加起訴之方式繫屬，本院
    對檢察官上訴書所載被告此部分犯罪事實自不得併予審判，
    附此指明。
據上論斷，應依刑事訴訟法第369條第1項前段、第364條、第299
條第1項前段，刑法第310條第2項、第55條、第41條第1項前段，
刑法施行法第1條之1第1項、第2 項前段，判決如主文。
本案經檢察官賴正聲到庭執行職務。
中    華    民    國    98    年    12    月    30    日
                  刑事第九庭審判長法  官  陳貽男
                                  法  官  詹駿鴻
                                  法  官  何信慶
以上正本證明與原本無異。
不得上訴。
                                  書記官  王泰元
中    華    民    國    98    年    12    月    31    日
附表：被告發表妨害告訴人名譽文章之時間、內容整理表
┌──┬──────┬────┬────┬───────────────┐
│編號│時       間 │使用暱名│IP位址  │誹謗文章之摘要                │
├──┼──────┼────┼────┼───────────────┤
│一  │97年5月13日 │阿奇    │140.112.│誰知妓者是否有收取額外費用做為│
│    │4時5分15秒  │        │233.175 │刊登報酬，或是為了充版面胡謅一│
│    │            │        │        │通？                          │
│    │            │        │        │                              │
├──┼──────┼────┼────┼───────────────┤
│二  │97年6月13日 │威X盟   │同上    │聽說信件作者是大楊的老婆，難怪│
│    │6時49分49秒 │        │        │跟林老師說的如出一轍，科科，而│
│    │            │        │        │且轉寄很多人，聽說幾十位，還不│
│    │            │        │        │只一次喔，好像公司跟大楊熟稔的│
│    │            │        │        │人都有收到，可能是驚人不知吧…│
│    │            │        │        │現在回想起來還蠻好笑的，男人如│
│    │            │        │        │果遇到那種會在背後桶你的妻子，│
│    │            │        │        │一百個都不夠死。              │
├──┼──────┼────┼────┼───────────────┤
│三  │97年6月14日 │達達    │同上    │林老師出國後才生小孩？（跟誰）│
│    │2時52分24秒 │        │        │                              │
├──┼──────┼────┼────┼───────────────┤
│四  │97年6月15日 │達達    │同上    │倘若投資客或者林老師方面可恣意│
│    │2時8分29秒  │        │        │控制版工禁止不同面向的言論（非│
│    │            │        │        │不雅辭彙部分），那有關林老師不│
│    │            │        │        │可告人處應該不少。            │
├──┼──────┼────┼────┼───────────────┤
│五  │97年6月16日 │達達    │同上    │請自稱是林老師多年密友的人自重│
│    │15時17分10秒│        │        │，不要隨意的說他人是野種！    │
│    │            │        │        │（難道是林老師跟野獸生的這樣不│
│    │            │        │        │好）                          │
├──┼──────┼────┼────┼───────────────┤
│六  │97年6月22日 │達達    │同上    │此外倘若林老師週遭的密友都是習│
│    │3時9分26秒  │        │        │於以辱人侮人為樂，那麼對於林佩│
│    │            │        │        │佩的德性則需重新思囉          │
└──┴──────┴────┴────┴───────────────┘


司法院資訊處製作；財團法人民間司法改革基金會備份。
